---
title: "Outliers"
output: html_document
---

--------------------------------------------------------------------------------
*OBTENER UNA LISTA CON LOS OUTLIERS*

```{r}
# Crear un data.frame para almacenar los outliers de todas las iteraciones
outliers_data <- data.frame()

# Modificar el loop para recolectar outliers
for (i in 1:n_folds) {
  # Dividir en conjunto de entrenamiento y prueba
  test_idx <- folds[[i]]
  train_data <- survival_data[-test_idx, ]
  test_data <- survival_data[test_idx, ]
  
  # Ajustar el modelo de Cox en el conjunto de entrenamiento
  modelo_cox_train <- coxph(Surv(time, status) ~ ., data = train_data)
  
  # Calcular los scores de riesgo en el conjunto de prueba
  test_data$risk_score <- predict(modelo_cox_train, newdata = test_data, type = "risk")
  
  # Ejecutar DBSCAN sobre los scores de riesgo
  dbscan_result <- dbscan(as.matrix(test_data$risk_score), eps = eps_value, minPts = minPts_value)
  
  # Asignar los clústeres de DBSCAN al conjunto de prueba
  test_data$dbscan_cluster <- factor(dbscan_result$cluster)
  
  # Filtrar los puntos clasificados como outliers (ruido, clúster 0)
  outliers <- test_data[dbscan_result$cluster == 0, ]
  
  # Agregar información del fold actual
  outliers$fold <- i
  
  # Combinar los outliers en el data.frame general
  outliers_data <- rbind(outliers_data, outliers)
}

# Revisar los outliers combinados
print(outliers_data)
``` 


--------------------------------------------------------------------------------
*CÓDIGO PARA EXTRAER LOS OUTLIERS*
```{r}
# Asegurarnos de que los identificadores estén en el mismo formato
matching_ids <- rownames(outliers_data)  # Identificadores en 'outliers_data'
datos_clinicos_filtrados$barcode <- trimws(datos_clinicos_filtrados$barcode)  # Limpiar espacios

# Filtrar datos_clinicos_filtrados para incluir solo las muestras que están en matching_ids
outliers_clinicos <- datos_clinicos_filtrados[datos_clinicos_filtrados$barcode %in% matching_ids, ]

# Verificar el número de filas para asegurarnos de que el filtrado se realizó correctamente
cat("Número de muestras en el dataframe filtrado:", nrow(outliers_clinicos), "\n")

```

*CÓDIGO PARA EXTRAER LOS NO - OUTLIERS*
```{r}
# Asegurarnos de que los identificadores estén en el mismo formato
matching_ids <- rownames(outliers_data)  # Identificadores en 'outliers_data'
datos_clinicos_filtrados$barcode <- trimws(datos_clinicos_filtrados$barcode)  # Limpiar espacios

# Filtrar datos_clinicos_filtrados para incluir solo las muestras que NO están en matching_ids
no_outliers_clinicos <- datos_clinicos_filtrados[!(datos_clinicos_filtrados$barcode %in% matching_ids), ]

# Verificar el número de filas para asegurarnos de que el filtrado se realizó correctamente
cat("Número de muestras en el dataframe filtrado (no_outliers_clinicos):", nrow(no_outliers_clinicos), "\n")

```


--------------------------------------------------------------------------------
*ANÁLISIS CLÍNICO DE LOS OUTLIERS*

```{r}
# Convertir a data frame
clinicos_outliers <- as.data.frame(outliers_clinicos)
clinicos_no_outliers <- as.data.frame(no_outliers_clinicos)

# Variables a analizar
variables_outliers_1 <- c("status", "age_at_index", "shortest_dimension", "intermediate_dimension", "longest_dimension")

# Calcular medias para outliers y redondear a 4 decimales
medias_outliers <- sapply(variables_outliers_1, function(var) {
  round(mean(clinicos_outliers[[var]], na.rm = TRUE), 4)
})

# Calcular medias para no_outliers y redondear a 4 decimales
medias_no_outliers <- sapply(variables_outliers_1, function(var) {
  round(mean(clinicos_no_outliers[[var]], na.rm = TRUE), 4)
})

# Realizar la prueba T de Student para cada variable
resultados_t_test <- sapply(variables_outliers_1, function(var) {
  round(t.test(clinicos_outliers[[var]], clinicos_no_outliers[[var]], na.rm = TRUE)$p.value, 9)
})

# Combinar los resultados en un dataframe
analisis_outliers_1 <- data.frame(
  Variable = variables_outliers_1,
  Media_Outliers = medias_outliers,
  Media_No_Outliers = medias_no_outliers,
  p_value = resultados_t_test
)

# Mostrar el resultado
print(analisis_outliers_1)

```

```{r}
# Variables cualitativas
variables_cualitativas <- c("sample_type", "race", "ethnicity")

# Función para calcular porcentajes con redondeo a dos decimales
calcular_porcentajes <- function(data) {
  lapply(variables_cualitativas, function(var) {
    pct_table <- prop.table(table(data[[var]], useNA = "ifany")) * 100
    round(pct_table, 2)
  })
}

# Calcular porcentajes para outliers y no_outliers
porcentajes_outliers <- calcular_porcentajes(clinicos_outliers)
porcentajes_no_outliers <- calcular_porcentajes(clinicos_no_outliers)

# Función para calcular p-values con el test de chi-cuadrado
calcular_p_values <- function(var, data_outliers, data_no_outliers) {
  tabla_outliers <- table(data_outliers[[var]], useNA = "ifany")
  tabla_no_outliers <- table(data_no_outliers[[var]], useNA = "ifany")
  
  categorias_completas <- union(names(tabla_outliers), names(tabla_no_outliers))
  tabla_outliers_completa <- setNames(tabla_outliers[categorias_completas], categorias_completas)
  tabla_no_outliers_completa <- setNames(tabla_no_outliers[categorias_completas], categorias_completas)
  tabla_contingencia <- rbind(tabla_outliers_completa, tabla_no_outliers_completa)
  
  tabla_contingencia[is.na(tabla_contingencia)] <- 0
  
  if (ncol(tabla_contingencia) > 1) {
    test_result <- chisq.test(tabla_contingencia)
    return(test_result$p.value)
  } else {
    return(NA)
  }
}

# Calcular p-values para todas las variables cualitativas excepto figo_stage
p_values <- sapply(variables_cualitativas, function(var) {
  calcular_p_values(var, clinicos_outliers, clinicos_no_outliers)
})

# Resultado para FIGO_STAGE
figo_outliers <- c(0, 0, 0, 2.17, 0, 4.35, 71.74, 21.74)
figo_no_outliers <- c(0.26, 0.79, 1.31, 4.45, 1.83, 3.66, 72.77, 14.14)
tabla_figo <- rbind(figo_outliers, figo_no_outliers)
rownames(tabla_figo) <- c("Outliers", "No_Outliers")
colnames(tabla_figo) <- c("Stage IC", "Stage IIA", "Stage IIB", "Stage IIC",
                          "Stage IIIA", "Stage IIIB", "Stage IIIC", "Stage IV")
resultado_chi_figo <- chisq.test(tabla_figo)

# Imprimir resultados generales
for (i in seq_along(variables_cualitativas)) {
  var <- variables_cualitativas[i]
  cat("\n=============================================\n")
  cat("Variable:", var, "\n")
  cat("Porcentajes para Outliers:\n")
  print(porcentajes_outliers[[i]])
  cat("Porcentajes para No Outliers:\n")
  print(porcentajes_no_outliers[[i]])
  cat("p-value=", round(p_values[i], 4), "\n")
}

# Imprimir resultado para FIGO_STAGE
cat("\n=============================================\n")
cat("Variable: figo_stage\n")
cat("Tabla de frecuencias:\n")
print(tabla_figo)
cat("p-value=", round(resultado_chi_figo$p.value, 4), "\n")

# Frecuencias observadas para Stage IV en ambos grupos
stage_iv_outliers <- 21.74  # Aproximado en porcentaje
stage_iv_no_outliers <- 14.14  # Aproximado en porcentaje

# Total de casos en cada grupo
total_outliers <- sum(c(0, 0, 0, 2.17, 0, 4.35, 71.74, 21.74))
total_no_outliers <- sum(c(0.26, 0.79, 1.31, 4.45, 1.83, 3.66, 72.77, 14.14))

# Convertir porcentajes a números absolutos
abs_stage_iv_outliers <- (stage_iv_outliers / 100) * total_outliers
abs_stage_iv_no_outliers <- (stage_iv_no_outliers / 100) * total_no_outliers

# Crear los valores necesarios para el test de proporciones
x <- c(abs_stage_iv_outliers, abs_stage_iv_no_outliers)  # Casos en Stage IV
n <- c(total_outliers, total_no_outliers)  # Totales por grupo

# Test de proporciones (Z-test)
resultado_proporciones <- prop.test(x = x, n = n)

# Mostrar resultados
cat("\n")
cat("Comparación de proporciones en Stage IV entre Outliers y No_Outliers:\n")
cat("Proporción Outliers (Stage IV):", round(x[1] / n[1], 4), "\n")
cat("Proporción No_Outliers (Stage IV):", round(x[2] / n[2], 4), "\n")
cat("p-value del test de proporciones:", round(resultado_proporciones$p.value, 4), "\n")
```


--------------------------------------------------------------------------------
*ANÁLISIS DE EXPRESIÓN DIFERENCIAL: OUTLIERS*

Obtener los datos de expresión
```{r}
library(SummarizedExperiment)
# Identificar muestras presentes en ambos conjuntos
outl_muestras_filtradas <- outliers_clinicos$barcode
outl_datos_expresion_filtrados <- assay(datos_ovario, "tpm_unstrand")[, outl_muestras_filtradas]

```

```{r}
# Verificar si coincide el número de muestras en los datos de expresión y en colData
outl_num_muestras_expresion <- ncol(outl_datos_expresion_filtrados)
num_muestras_clinicas <- nrow(colData(datos_ovario_filtrados))
print(paste("Número de muestras en expresión génica:", outl_num_muestras_expresion))
print(paste("Número de muestras en datos clínicos:", num_muestras_clinicas))

```


Obtener los datos de supervivencia
```{r}
# Definir la variable 'status' para el estado del paciente (1 = fallecido, 0 = vivo)
outliers_clinicos$status <- ifelse(
  outliers_clinicos$vital_status == "Dead", 1, 0
)

# Definir la variable 'time' para el tiempo de seguimiento
outliers_clinicos$time <- ifelse(
  is.na(outliers_clinicos$days_to_death), 
  outliers_clinicos$days_to_last_follow_up, 
  outliers_clinicos$days_to_death
)

# Reordenar las filas de datos clínicos y columnas de datos de expresión
outliers_clinicos <- outliers_clinicos[rownames(outliers_clinicos) %in% colnames(outl_datos_expresion_filtrados), ]
outl_datos_expresion_filtrados <- outl_datos_expresion_filtrados[, rownames(outliers_clinicos)]

# Crear un data frame para los datos de supervivencia
survival_data_outl <- data.frame(
  time = outliers_clinicos$time,
  status = outliers_clinicos$status
)

```


Análisis Univariante de Cox
```{r}
# Instalar y cargar el paquete "survival"
if (!requireNamespace("survival", quietly = TRUE)) {
    install.packages("survival")
}
library(survival)

# Crear un dataframe para almacenar los resultados
resultados_cox_outl <- data.frame(Gene = character(), HR = numeric(), p.value = numeric(), stringsAsFactors = FALSE)

# Iterar sobre cada gen en la matriz de expresión génica
for (gen in rownames(outl_datos_expresion_filtrados)) {
  
  # Obtener los niveles de expresión del gen
  expresion <- outl_datos_expresion_filtrados[gen, ]
  
  # Fórmula para el modelo de Cox
  cox_formula <- as.formula(Surv(time, status) ~ expresion)
  
  # Ajustar el modelo de Cox
  cox_modelo <- coxph(cox_formula, data = outliers_clinicos)
  
  # Extraer el índice de riesgo (HR) y el p-value
  summary_cox <- summary(cox_modelo)
  HR <- summary_cox$coefficients[,"exp(coef)"]
  p.value <- summary_cox$coefficients[,"Pr(>|z|)"]
  
  # Almacenar los resultados en el dataframe
  resultados_cox_outl <- rbind(resultados_cox_outl, data.frame(Gene = gen, HR = HR, p.value = p.value))
}

```

Correción mediante Benjamini-Hochberg 
```{r}
# Comprobar si hay valores faltantes (NA) en los p-valores
any(is.na(resultados_cox_outl$p.value))

# Eliminar filas con NA en los p-valores
resultados_cox_outl <- resultados_cox_outl[!is.na(resultados_cox_outl$p.value), ]


# Aplicar el método de Benjamini-Hochberg 
resultados_cox_outl$p.adjust <- p.adjust(resultados_cox_outl$p.value, method = "BH")

# Filtrar los genes con p-valores ajustados significativos
genes_significativos_ajustados_outl <- resultados_cox_outl[resultados_cox_outl$p.adjust < 0.57, ]

print(genes_significativos_ajustados_outl)

```


--------------------------------------------------------------------------------
*ANÁLISIS DE EXPRESIÓN DIFERENCIAL: OUTLIERS VS NO-OUTLIERS*

Obtener datos expresion no normalizados
```{r}
barcodes_outliers <- c("TCGA-23-1111-01A-01R-1567-13",
          "TCGA-24-2033-01A-01R-1568-13",
          "TCGA-25-1329-01A-01R-1565-13",
          "TCGA-61-2109-01A-01R-1568-13",
          "TCGA-10-0926-01A-01R-1564-13",
          "TCGA-WR-A838-01A-12R-A406-31",
          "TCGA-04-1337-01A-01R-1564-13",
          "TCGA-24-0970-01B-01R-1565-13",
          "TCGA-24-1434-01A-01R-1566-13",
          "TCGA-13-0795-01A-01R-1564-13",
          "TCGA-23-1032-01A-02R-1564-13",
          "TCGA-24-1416-01A-01R-1565-13",
          "TCGA-09-2054-01A-01R-1568-13",
          "TCGA-25-2392-01A-01R-1569-13",
          "TCGA-13-1405-01A-01R-1565-13",
          "TCGA-13-0714-01A-01R-1564-13",
          "TCGA-10-0933-01A-01R-1569-13",
          "TCGA-25-1877-01A-01R-1567-13",
          "TCGA-13-0730-01A-01R-1564-13",
          "TCGA-25-1626-01A-01R-1566-13",
          "TCGA-10-0938-01A-02R-1564-13",
          "TCGA-24-2261-01A-01R-1568-13",
          "TCGA-24-1923-01A-01R-1567-13",
          "TCGA-24-2262-01A-01R-1568-13",
          "TCGA-24-2288-01A-01R-1568-13",
          "TCGA-13-0724-01A-01R-1564-13",
          "TCGA-61-1900-01A-01R-1567-13",
          "TCGA-25-1870-01A-01R-1567-13",
          "TCGA-61-2113-01A-01R-1568-13",
          "TCGA-24-1418-01A-01R-1565-13",
          "TCGA-24-1567-01A-01R-1566-13",
          "TCGA-61-2102-01A-01R-1568-13",
          "TCGA-29-1761-01A-01R-1567-13",
          "TCGA-04-1517-01A-01R-1565-13",
          "TCGA-25-2042-01A-01R-1568-13",
          "TCGA-23-1116-01A-01R-1564-13",
          "TCGA-24-1558-01A-01R-1566-13",
          "TCGA-13-0727-01A-01R-1564-13",
          "TCGA-VG-A8LO-01A-11R-A406-31",
          "TCGA-23-1120-01A-02R-1565-13",
          "TCGA-25-1323-01A-01R-1565-13",
          "TCGA-25-2397-01A-01R-1569-13",
          "TCGA-61-1724-01A-01R-1568-13",
          "TCGA-25-2399-01A-01R-1569-13",
          "TCGA-59-2350-01A-01R-1569-13",
          "TCGA-25-1312-01A-01R-1565-13")

# Filtrar outliers (las columnas con barcodes que están en barcode_outliers)
outliers_final <- datos_ovario_filtrados[, colnames(datos_ovario_filtrados) %in% barcodes_outliers]

# Filtrar no_outliers (las columnas con barcodes que NO están en barcode_outliers)
no_outliers_final <- datos_ovario_filtrados[, !(colnames(datos_ovario_filtrados) %in% barcodes_outliers)]

datos_expresion_outliers <- assay(outliers_final, "unstranded")
datos_expresion_no_outliers <- assay(no_outliers_final, "unstranded")

```


Análisis comparativo mediante DESeq2
```{r}
# Instalar DESeq2 si no está instalado
if (!requireNamespace("DESeq2", quietly = TRUE)) {
  install.packages("BiocManager")
  BiocManager::install("DESeq2")
}

# Cargar el paquete DESeq2
library(DESeq2)

# Paso 1: Combinar las matrices de expresión de outliers y no_outliers
# Añadimos un identificador para las condiciones
datos_expresion_combinados <- cbind(datos_expresion_outliers, datos_expresion_no_outliers)

# Crear una tabla de condiciones (metadata)
# Asumimos que las columnas de datos_expresion_outliers y datos_expresion_no_outliers tienen nombres únicos
condiciones <- c(rep("outliers", ncol(datos_expresion_outliers)),
                 rep("no_outliers", ncol(datos_expresion_no_outliers)))

# Convertir a un dataframe para DESeq2
metadata <- data.frame(
  row.names = colnames(datos_expresion_combinados),  
  condition = factor(condiciones)                  
)

# Paso 2: Crear el objeto DESeqDataSet
dds <- DESeqDataSetFromMatrix(
  countData = datos_expresion_combinados,
  colData = metadata,
  design = ~ condition
)

# Filtrar genes con muy pocos conteos
dds <- dds[rowSums(counts(dds)) > 10, ]

# Paso 3: Realizar el análisis diferencial
dds <- DESeq(dds)

# Paso 4: Extraer resultados
res <- results(dds, contrast = c("condition", "outliers", "no_outliers"))

# Ordenar los resultados por valor ajustado (padj)
res <- res[order(res$padj), ]

# Paso 5: Mostrar un resumen de los resultados
summary(res)

# Paso 6: Guardar resultados significativos en un dataframe
# Filtrar genes significativos (padj < 0.05) y descartar NAs
res_signif <- res[!is.na(res$padj) & res$padj < 0.05, ]

# Mostrar genes significativos
head(res_signif)
```


--------------------------------------------------------------------------------
*ANÁLISIS ENRIQUECIMIENTO FUNCIONAL OUTLIERS*

Obtener genes significativos
```{r}
# Filtra genes con un padj < 0.05 (u otro criterio de significancia)
genes_signif_outl <- rownames(res_signif[which(res_signif$padj < 0.05), ])

# Convierte los nombres de los genes en un vector de caracteres
genes_signif_outl <- as.character(genes_signif_outl)

```

Convertir los identificadores de Ensembl a símbolos de genes
```{r}
# Convertir la matriz `all_top_genes` en un vector
genes_signif_outl <- as.vector(genes_signif_outl)

# Verificar el contenido del vector convertido
head(genes_signif_outl)  # Mostrar los primeros elementos para comprobar

# Eliminar la versión de los identificadores de Ensembl
genes_signif_outl_clean <- sub("\\..*", "", genes_signif_outl)

# Verificar los primeros identificadores limpios
head(genes_signif_outl_clean)
summary(genes_signif_outl_clean)
```

```{r}
# Instalar y cargar biomaRt si no está instalado
if (!requireNamespace("biomaRt", quietly = TRUE)) {
  install.packages("biomaRt")
}
library(biomaRt)

# Conectar a la base de datos de Ensembl
ensembl <- useMart("ensembl", dataset = "hsapiens_gene_ensembl")

# Limpiar la lista de genes (asegurarse de que no haya NA o identificadores vacíos)
genes_signif_outl_clean <- na.omit(genes_signif_outl_clean)  # Elimina NA si existen
    # Elimina duplicados

# Realizar la consulta con los identificadores limpios
symbols_genes_outl <- getBM(attributes = c("ensembl_gene_id", "hgnc_symbol"),
                       filters = "ensembl_gene_id",
                       values = genes_signif_outl_clean,
                       mart = ensembl)

# Ver los primeros resultados de la consulta
head(symbols_genes_outl)
summary(symbols_genes_outl)


# Verificar si algunos genes no se mapearon
unmapped_genes_outl <- setdiff(genes_signif_outl_clean, symbols_genes_outl$ensembl_gene_id)

print(paste("Genes no mapeados:", length(unmapped_genes_outl)))
print(unmapped_genes_outl)

```

Realizar el análisis de enriquecimiento GO
```{r}
# Cargar librerías necesarias
library(clusterProfiler)
library(org.Hs.eg.db)

# Convertir los identificadores de Ensembl a identificadores Entrez
# Asegurarse de usar los identificadores limpios (sin versión)
genes_entrez_outl <- bitr(genes_signif_outl_clean, fromType = "ENSEMBL", toType = "ENTREZID", OrgDb = org.Hs.eg.db)

# Realizar el análisis de enriquecimiento GO
go_enrichment_outl <- enrichGO(
  gene = genes_entrez_outl$ENTREZID,
  OrgDb = org.Hs.eg.db,
  ont = "BP",  # Biological Process
  pAdjustMethod = "BH",
  pvalueCutoff = 0.05,
  qvalueCutoff = 0.2
)

go_enrichment_outl
```




